ACORDAO-COMPLETO-2417117

ACÓRDÃO 8182/2021 ATA 16/2021 - PRIMEIRA CÂMARA

VISTOS, relatados e discutidos estes autos de Tomada de Contas Especial instaurada pela Secretaria Especial de Cultura do Ministério da Cultura, em desfavor de Academia Brasileira de Arte Cultura e História e Jose Maria Braggion, em razão da não comprovação da regular aplicação dos recursos repassados pela União, captados por força do projeto cultural Pronac 148703,
ACORDAM os Ministros do Tribunal de Contas da União, reunidos em sessão da Primeira Câmara, diante das razões expostas pelo relator, em:
9.1. rejeitar as alegações de defesa apresentadas por José Maria Braggion e pela Academia Brasileira de Arte Cultura e História;
9.2. julgar irregulares as contas de José Maria Braggion e da Academia Brasileira de Arte Cultura e História com fundamento nos arts. 1º, inciso I, 16, III, "b" e "c", 19 e 23, III, da Lei 8.443/1992, e condená-los, em regime de solidariedade, ao pagamento das quantias a seguir especificadas, com a fixação do prazo de quinze dias, a contar da notificação, para que comprove (m) , perante o Tribunal (art. 214, inciso III, alínea "a", do Regimento Interno do TCU) , o recolhimento das dívidas ao Fundo Nacional de Cultura, atualizadas monetariamente e acrescidas dos juros de mora, calculados a partir das datas discriminadas, até a data do recolhimento, na forma prevista na legislação em vigor:
	Data de ocorrência
	Valor histórico (R$) 

	28/10/2014
	400.000,00

	26/12/2014
	223.000,00

9.3. aplicar individualmente a José Maria Braggion e à Academia Brasileira de Arte Cultura e História, a multa prevista no art. 57 da Lei 8.443/92 no valor de R$ 300.000,00 (trezentos mil reais) , fixando-lhes o prazo de 15 (quinze) dias, a contar da notificação, para que comprovem, perante o Tribunal (art. 214, inciso III, alínea "a", do Regimento Interno) , o recolhimento da dívida ao Tesouro Nacional, atualizada monetariamente desde a data do presente acórdão até a do efetivo recolhimento, se for paga após o vencimento, na forma da legislação em vigor;
9.4. autorizar, desde logo, nos termos do art. 28, inciso II, da Lei 8.443/1992, a cobrança judicial da dívida dos responsáveis, caso não atendidas as notificações;
9.5. enviar cópia deste acórdão à Secretaria Especial de Cultura e aos responsáveis.

Tomada de contas especial instaurada em razão da não comprovação da regular aplicação dos recursos repassados pela União, captados por força do projeto cultural Pronac 148703,

Primeira Câmara

Secretaria Especial da Cultura.

3. Interessados/Responsáveis:
3.1. Responsáveis: Academia Brasileira de Arte Cultura e História (64.724.545/0001-23); Jose Maria Braggion (XXX.092.958-XX).

13.1. Ministros presentes: Benjamin Zymler (na Presidência), Walton Alencar Rodrigues (Relator) e Jorge Oliveira.
13.2. Ministro-Substituto convocado: Augusto Sherman Cavalcanti.
13.3. Ministro-Substituto presente: Weder de Oliveira.

WALTON ALENCAR RODRIGUES

Adoto, como relatório, a instrução da unidade técnica (peças 103-105) , que contou com a anuência do Ministério Público junto ao TCU (peça 106) :
1.	Cuidam os autos de tomada de contas especial instaurada por Secretaria Especial de Cultura, em desfavor de Academia Brasileira de Arte Cultura e História (CNPJ: 64.724.545/0001-23) e Jose Maria Braggion (CPF: XXX.092.958-XX) , Diretor Executivo da proponente, em razão de não comprovação da regular aplicação dos recursos repassados pela União, captados por força do projeto cultural Pronac 148703, descrito da seguinte forma: "Este projeto tem por objetivo realizar uma exposição fotográfica sobre a história do Brasil e de sua gente, perfazendo o caminho dos últimos 60 anos e apresentando um painel geral das transformações sociais, culturais e econômicas ocorridas no país, com destaque para o interior do estado de São Paulo, Com entrada franca, será promovido o acesso das pessoas à nossa história, à arte e à cultura ao mesmo tempo em que será relembrada, preservada e divulgada a história desta nação."
HISTÓRICO
2.	Em 11/7/2017, com fundamento na IN/TCU 71/2012, alterada pela IN/TCU 76/2016 e DN/TCU 155/2016, o dirigente da instituição Secretaria Especial de Cultura autorizou a instauração da tomada de contas especial (peça 48) . O processo foi registrado no sistema e-TCE com o número 60/2018.
3.	A Port. 680, de 14/10/2014, autorizou a captação do valor de apoio, totalizando R$ 726.246,00, no período de 15/10/2014 a 30/04/2015 (peça 7) , com prazo para execução dos recursos 28/10/2014 a 31/12/2015, recaindo o prazo para prestação de contas em 30/1/2016.
4.	A empresa proponente captou recursos autorizados, no montante de R$ 623.000,00, conforme atestam os recibos (peça 8) e extratos bancários (peça 22) .
5.	O fundamento para a instauração da Tomada de Contas Especial, conforme consignado na matriz de responsabilização elaborada pelo tomador de contas, foi a constatação da seguinte irregularidade: 
Intermediação; desvio de objeto; vantagem indevida ao patrocinador.
6.	Os responsáveis arrolados na fase interna foram devidamente comunicados e, diante da ausência de justificativas suficientes para elidir a irregularidade e da não devolução dos recursos, instaurou-se a tomada de contas especial.
7.	No relatório (peça 65) , o tomador de contas concluiu que o prejuízo importaria no valor original de R$ 623.000,00, imputando-se a responsabilidade a Academia Brasileira de Arte Cultura e História e Jose Maria Braggion. 
8.	Em 15/11/2018, a Controladoria-Geral da União emitiu o relatório de auditoria (peça 66) , em concordância com o relatório do tomador de contas. O certificado de auditoria e o parecer do dirigente do órgão de controle interno concluíram pela irregularidade das presentes contas (peças 67 e 68) .
9.	Em 31/12/2018, o ministro responsável pela área atestou haver tomado conhecimento das conclusões contidas no relatório e certificado de auditoria, bem como do parecer conclusivo do dirigente do órgão de controle interno, manifestando-se pela irregularidade das contas, e determinou o encaminhamento do processo ao Tribunal de Contas da União (peça 69) .
10.	Na instrução inicial (peça 72) , analisando-se os documentos nos autos, concluiu-se pela necessidade de realização de citação para as irregularidades abaixo: 
10.1.	Irregularidade 1: desvio de finalidade na aplicação dos recursos recebidos através do projeto incentivado, em benefício do patrocinador.
10.1.1.	Evidências da irregularidade: documentos técnicos presentes nas peças 36, 45, 47, 35 e 37.
10.1.2.	Normas infringidas: Constituição Federal art. 37, caput, c/c art. 70, parágrafo único, e art. 71, Inciso II; Lei 8.313/91, art. 23, § 1º, Decreto-lei 200/67, art. 93, Instrução Normativa 01/2013 do Ministério da Cultura, arts. 32, inciso IV e 70.
10.1.3.		Débitos relacionados aos responsáveis Jose Maria Braggion (CPF: XXX.092.958-XX) e Academia Brasileira de Arte Cultura e História (CNPJ: 64.724.545/0001-23) :
Data de ocorrência		Valor histórico (R$) 
28/10/2014			400.000,00
26/12/2014			223.000,00
          Valor atualizado do débito (sem juros) em 5/2/2020: R$ 827.761,93
10.1.4.	Cofre credor: Fundo Nacional de Cultura.
10.1.5.	Responsável: Academia Brasileira de Arte Cultura e História (CNPJ: 64.724.545/0001-23) .
10.1.5.1.	Conduta: desviar a finalidade do objeto do projeto incentivado, executando-o em benefício do patrocinador.
10.1.5.2.	Nexo de causalidade: o desvio de finalidade na aplicação dos recursos recebidos através do projeto incentivado e em benefício do patrocinador, impediu a comprovação da regular aplicação dos recursos federais repassados, no âmbito do instrumento em questão, resultando em presunção de dano ao erário.
10.1.5.3.	Culpabilidade: não há excludentes de ilicitude, de culpabilidade e de punibilidade; é razoável supor que o administrador responsável pela pessoa jurídica tinha consciência da ilicitude de sua conduta; era exigível conduta diversa da praticada, qual seja, executar o objeto do projeto incentivado nos termos aprovados pelo MinC, conforme estabelecido nas normas aplicáveis. 
10.1.6.	Responsável: Jose Maria Braggion (CPF: XXX.092.958-XX) .
10.1.6.1.	Conduta: desviar a finalidade do objeto do projeto incentivado, executando-o em benefício do patrocinador.
10.1.6.2.	Nexo de causalidade: o desvio de finalidade na aplicação dos recursos recebidos através do projeto incentivado e em benefício do patrocinador, impediu a comprovação da regular aplicação dos recursos federais repassados, no âmbito do instrumento em questão, resultando em presunção de dano ao erário.
10.1.6.3.	Culpabilidade: não há excludentes de ilicitude, de culpabilidade e de punibilidade; é razoável supor que responsável tinha consciência da ilicitude de sua conduta; era exigível conduta diversa da praticada, qual seja, executar o objeto do projeto incentivado nos termos aprovados pelo MinC, conforme estabelecido nas normas aplicáveis. 
11.	Em cumprimento ao pronunciamento da unidade (peça 74) , foram efetuadas as citações dos responsáveis por meio dos Ofícios 3168 e 3169/2020 (peças 77 e 78) , recebidos conforme Avisos de Recebimento - AR de peças 79 e 80.
12.	Os responsáveis apresentaram suas defesas conforme peças 83 a 91, que foram objeto de análise na seção "Exame Técnico" da instrução de peça 93, cujos termos se reproduz em sua íntegra:
EXAME TÉCNICO
17.	 Os responsáveis José Maria Braggion - Diretor da Academia Brasileira de Arte Cultura e História - ABACH a partir de 25/3/2013 e a Academia Brasileira de Arte Cultura e História - ABACH, apresentaram defesas de idêntico teor (peças 83 e 85) , razão pela qual serão analisadas de forma conjunta.
18.	 Argumentos: informam os responsáveis a existência de processo judicial movido pelo Grupo Colorado, composto por Açúcar e Álcool Oswaldo Ribeiro de Mendonça Ltda. e Instituto Oswaldo Ribeiro de Mendonça, em que são réus (Processo 1001404-46.2017.8.26.0011 - 1ª Vara Cível do Fórum Regional de Pinheiros/SP) , onde pretendia o autor se ressarcir dos prejuízos materiais e morais sofridos como patrocinador do projeto cultural, ante as irregularidades praticadas na execução do projeto cultural pelos responsáveis.
19.	 Informaram ainda que o Grupo Colorado providenciou o ressarcimento ao erário no valor de R$ 1.089.867,13, em 28/7/2016, conforme DARF de peça 91. Dessa forma, entendem que a cobrança realizada pelo débito apontado pelo Tribunal representa bis in idem.
20.	 Explicam que o recolhimento do referido valor pelo patrocinador foi demonstrado no curso do processo judicial, tendo assim se manifestado o Grupo Colorado:
 (...) No tocante especificamente ao Grupo Colorado, verificou-se que o projeto cultural "Pioneiros da Cana" havia sofrido diversas alterações, realizadas pelos Réus e jamais informadas aos Autores. Em verdade, a pretexto de atender exigências das autoridades, os Réus apresentaram projeto absolutamente novo, denominado "Brasil: Nossa História, Nossa Gente", desvinculado daquele que havia sido aprovado pelos Autores (doc. 8) .  
A adoção dessa estratégia acabou deixando os Autores em posição delicada. Sem ter conhecimento acerca do modus operandi dos Réus, eles se viram surpreendidos com investigação que apurava a utilização de recursos públicos em projetos de interesse supostamente privado, sendo compelidos a explicar as razões pelas quais a exposição realizada não correspondia exatamente ao conteúdo do projeto apresentado ao Ministério da Cultura. 
Tão logo tomou conhecimento sobre a maneira de proceder dos Réus, a Autora, AAORM, buscou reparar eventuais prejuízos causados ao Patrimônio Público. Foi assim que restituiu ao Erário os valores correspondentes aos benefícios tributários auferidos em razão do patrocínio ao projeto "Brasil: Nossa História, Nossa Gente", efetuando o recolhimento de R$ 1.089.867,13 (um milhão e oitenta e nove mil, oitocentos e sessenta e sete reais e treze centavos - doc. 9) 5. (...) (grifo nosso) 
21.	 Dão notícia de matéria veiculada na Revista Isto É, onde o Grupo Colorado informa ter devolvido o valor referente ao projeto aos cofres públicos, a qual seguiria juntado às suas defesas.
22.	 Esclarecem que figuraram como meros proponentes, sendo indevido responsabilizá-los pelas alterações do projeto cultural, feitas pelo Grupo Bellini e pelos patrocinadores, sem suas participações, tendo apenas emprestado seus nomes à aprovação do projeto cultural. Acrescenta que o conteúdo do projeto alterado se prestou à promoção pessoal dos sócios dos patrocinadores e não aos propósitos inicialmente pretendidos.
23.	 Por fim, requerem a anulação da imputação do débito com o consequente arquivamento dos autos, em razão da perda de seu objeto, ante o recolhimento já efetuado pelo patrocinador.
24.	 Análise: registre-se inicialmente que a matéria veiculada pela Revista Isto É não foi juntada às defesas.
25.	 O projeto inicialmente aprovado pelo MinC tinha por objetivo realizar uma "exposição fotográfica sobre a história do Brasil e de sua gente, perfazendo o caminho dos últimos 60 anos e apresentando um painel geral das transformações sociais, culturais e econômicas ocorridas no país, com destaque para o interior do estado de São Paulo (...) ".
26.	 Ao analisar os documentos apresentados na Prestação de Contas Final e anexados ao sistema Salic, incluindo os materiais de divulgação produzidos, clippings de imprensa e imagens fotográficas, o MinC constatou significativa alteração do projeto cultural, uma vez que sua execução tratou de uma exposição fotográfica sobre a história da chegada da cana de açúcar na região nordeste do estado de São Paulo, mais propriamente ao município de Guaíra. A exposição foi inaugurada para visitação em 07/08/2015 e realizada nas dependências do Instituto Oswaldo Ribeiro de Mendonça, pertencente ao grupo empresarial do qual faz parte o patrocinador do projeto, a empresa Açúcar e Álcool Oswaldo Ribeiro de Mendonça Ltda. Mais precisamente, apontou o MinC que a referida exposição foi direcionada para descrever a biografia e homenagear a memória de Oswaldo Ribeiro de Mendonça, fundador do grupo Colorado.
27.	 Note-se que os responsáveis não contestam o fato de o projeto ter sido desvirtuado, alterando-se seus objetivos para favorecer seu patrocinador. Ao contrário, confirmam o fato, mas sustentam que a responsabilidade seria de terceiros, para os quais emprestaram seus nomes, com o propósito de aprovarem o projeto no então Ministério da Cultura.
28.	 Disso se depreende que os defendentes pretendem se eximir da responsabilidade pela alteração do projeto e por sua execução, uma vez que figurariam apenas como intermediários de terceiros, os reais executores do projeto. A esse respeito, vale reproduzir o que dispõe o art. 28 da Lei 8.313/1991, que veda expressamente a intermediação, disposição também presente no art. 35 da IN MinC 1/2013:
Lei 8.313/1991:
Art. 28.  Nenhuma aplicação dos recursos previstos nesta Lei poderá ser feita através de qualquer tipo de intermediação.
IN MinC 1/2013:
Art. 35. É vedada a contratação de pessoa física ou jurídica para apresentar-se como proponente junto ao Pronac, fato que configura intermediação (art. 28 da Lei nº 8.313, de 1991) .
29.	 Vale também ressaltar que a IN MinC 1/2013, ao definir o termo "proponente", afirma ser sua responsabilidade executar o projeto aprovado e prestar contas da execução física e financeira: 
Art. 3º Para aplicação desta Instrução Normativa, serão consideradas as seguintes definições:
 (...) 
IX - proponente: pessoa que apresenta propostas culturais no âmbito do Pronac e responsabiliza-se pela execução dos projetos aprovados, podendo ser pessoa física com atuação na área cultural ou pessoa jurídica de direito público ou privado, com ou sem fins lucrativos, cujo ato constitutivo ou instrumento congênere disponha expressamente sobre sua finalidade cultural;
Art. 10. São obrigações do proponente:
 (...) 
VI - prestar contas da execução física e financeira dos projetos financiados no âmbito do Pronac;
30.	 Dessa forma, resta evidente que os responsáveis atuaram como intermediários, contrariamente à Lei 8.313/1991 e à IN MinC 1/2013, o que não afasta, sob nenhuma hipótese, suas responsabilidades pela execução desviada do projeto cultural e pela reprovação da prestação de contas. É salutar ressaltar, que ao manusearem os documentos da prestação de contas e os inserirem no Salic, mesmo que afirmem não terem dado causa à alteração do projeto, os responsáveis tomaram conhecimento das irregularidades cometidas em sua execução, optando por nada informar ao MinC. 
31.	 Quanto ao recolhimento do montante de R$ 1.089.867,13, em 28/7/2016, conforme DARF de peça 91, constata-se que a sentença de primeira instância (peça 90) e o Acórdão prolatado pelo Tribunal de Justiça de São Paulo (peça 89) , fazem menção expressa às duas parcelas aplicadas ao projeto pelo patrocinador (autor da ação) , de R$ 400.000,00 e de R$ 223.000,00. 
32.	 Todavia, observa-se no DARF (peça 91) que o valor do principal recolhido, de R$ 884.130,07 é superior ao valor patrocinado, de R$ 623.000,00. Dessa forma, há duas hipóteses para o referido recolhimento. Ou se trata de outros pagamentos tributários dissociados do projeto cultural ou o DARF, no campo "valor principal", apresenta a soma da restituição do valor patrocinado com outras obrigações tributárias da empresa. Ademais, observa-se que o DARF juntado ao processo judicial omite os campos 02 a 05, não sendo possível saber sequer o código da receita. Dessa forma, é necessário diligenciar a Secretaria da Receita Federal para obtenção da confirmação de que o recolhimento informado tem efetiva relação com o projeto cultural objeto desta TCE.
33.	 No caso de confirmação pela Receita Federal o recolhimento realizado pelo patrocinador deve beneficiar os responsáveis, proponentes do projeto cultural, conforme dispõe o § 1º da Lei 8.313/1991, que os considera solidariamente responsáveis pelo dano:
Art. 30.  As infrações aos dispositivos deste capítulo, sem prejuízo das sanções penais cabíveis, sujeitarão o doador ou patrocinador ao pagamento do valor atualizado do Imposto sobre a Renda devido em relação a cada exercício financeiro, além das penalidades e demais acréscimos previstos na legislação que rege a espécie.
§ 1o Para os efeitos deste artigo, considera-se solidariamente responsável por inadimplência ou irregularidade verificada a pessoa física ou jurídica propositora do projeto
34.	 Conclusão: procedida a análise dos argumentos apresentados, restam dúvidas se os valores aplicados ao projeto cultural Pronac 148703 foram efetivamente recolhidos pelo patrocinador aos cofres públicos ainda em 2016, conforme DARF apresentado (peça 91) .
35.	 Assim, antes do pronunciamento de mérito, deve ser promovida diligência à Secretaria da Receita Federal para o levantamento das informações necessárias à confirmação ou não de que o recolhimento realizado se refere à restituição do IRPJ relativo ao Pronac 148703, conforme determinado no art. 30, da Lei 8.313/1991.
36.	 Entendemos que o prazo para resposta à diligência deve ser fixado em 30 (trinta) dias, ante a eventual possibilidade de a Receita Federal necessitar obter as informações em procedimento de fiscalização na sede da empresa.
13.	Assim, propôs-se diligenciar a Receita Federal, nos seguintes termos:
40. Diante do exposto, submetemos os autos à consideração superior, propondo a realização de diligência à Secretaria da Receita Federal para que, no prazo de 30 (trinta) dias, informe:
a)	 se o valor recolhido pela empresa Álcool Oswaldo Ribeiro de Mendonça Ltda. (CNPJ 51.990.778/0001-26) , em 28/7/2016, no total de R$ 1.089.867,13, conforme DARF anexo, se refere à devolução dos recursos do patrocínio objeto do projeto cultural Pronac 148703, nos termos do art. 30, da Lei 8.313/1991; 
b)	 se o referido recolhimento se refere exclusivamente à devolução dos valores repassados a título de patrocínio cultural à Academia Brasileira de Arte Cultura e História (CNPJ: 64.724.545/0001-23) , conforme recibos de mecenato anexos, ou se há nele inclusos outros valores de recolhimento tributário estranhos ao patrocínio cultural; e
c) 	no caso de haver outros recolhimentos tributários estranhos ao projeto cultural, informar a parcela desses no recolhimento no total. 
14.	Em cumprimento ao pronunciamento da unidade (peça 95) , foi encaminhada a diligência à Receita Federal, por meio do Ofício 14.070/2020 (peça 97) , tendo o órgão fiscal apresentado as respostas de peças 99 a 101, que ora passamos a analisar.
EXAME TÉCNICO
15.	Por meio do Ofício 215/2020 (peça 100) , a Coordenadoria-Geral de Auditoria Interna e Gestão de Riscos da Receita Federal encaminhou o Ofício 65/2020 (peça 99) , da Divisão de Fiscalização da Superintendência Regional da Receita Federal - 8ª Região, contendo as respostas às solicitações formuladas na diligência.
16.	No citado expediente, informa a Receita Federal que a patrocinadora do projeto, a empresa Açúcar e Álcool Oswaldo Ribeiro de Mendonça Ltda. (CNPJ 51.990.778/0001-26) havia se beneficiado com apropriação fiscal da Lei Rouanet (calendário de 2014) , com redução de impostos no total de 
R$ 995.395,20 (peça 99, p. 3) .
17.	Após a deflagração da operação "boca livre" pela Polícia Federal em 2016, a citada empresa retificou a apropriação fiscal anteriormente realizada, reduzindo seu valor para R$ 238.175,20 (peça 99, p. 4) . A diferença retificada, de R$ 757.220,00 seria o resultado do cancelamento dos benefícios fiscais de R$ 134.220,00, relacionados ao Pronac 108132, e de R$ 623.000,00, relativos ao Pronac 148703, tratado nesta tomada de contas especial.
18.	 Com relação ao recolhimento do DARF, no valor de R$ 1.089.867,13 (peça 91) , informou a Receita Federal ser referente ao recolhimento de imposto de renda (lucro real) , apurado em 31/3/2016 e recolhido em 28/7/2016, acrescentando:
15. Apenas com os fatos levantados acima, apesar de indicarem, não é possível afirmar que a redução da compensação do débito do IRPJ, em Março/2016, no valor de R$ 884.130,07, e o consequente pagamento do DARF apresentado ao TCU se deve à retificação do IRPJ devido no ano-calendário 2014. Tanto que o valor do DARF difere dos valores pagos como incentivo aos PRONACs 108132 e 148703.
19.	Não obstante não ser possível afirmar inequivocamente que o recolhimento realizado se deu em razão da exclusão do benefício tributário, frisou a Receita Federal na resposta à letra "a" da diligência o seguinte (grifamos) :
a) se o valor recolhido pela empresa Álcool Oswaldo Ribeiro de Mendonça Ltda. (CNPJ 51.990.778/0001-26) , em 28/7/2016, no total de R$ 1.089.867,13, conforme DARF anexo, se refere à devolução dos recursos do patrocínio objeto do projeto cultural Pronac 148703, nos termos do art. 30, da Lei 8.313/1991;
17. Resposta: Não, o valor recolhido pela empresa ÁLCOOL OSWALDO RIBEIRO DE MENDONÇA LTDA, CNPJ 51.990.778/0001-26, NÃO se refere, diretamente, à devolução dos recursos dos incentivos feitos no PRONAC 148703. No entanto, cabe esclarecer que a empresa retificou a sua apuração do IRPJ do ano-calendário 2014, ou seja, em relação ao PRONAC 148703, não utilizou o benefício fiscal da Lei Rouanet.
20.	Não tendo a patrocinadora utilizado os benefícios fiscais da Lei Rouanet, conforme atesta a Receita Federal, não há que se falar em dano ao erário, pois não se configurou a utilização indevida desses benefícios de renúncia fiscal.
21.	Na verdade, a exclusão do benefício fiscal anteriormente auferido pela patrocinadora (calendário de 2014) , com posterior retificação de sua declaração em 2016, gerando o consequente recolhimento à Receita Federal, com multas, juros e atualizações devidas, recompõe qualquer perda do erário com o incentivo fiscal inicialmente obtido pela patrocinadora, mas posteriormente restituído.
22.	Não obstante o afastamento do débito, permanecem não justificadas as irregularidades a seguir descritas, razão pela qual as alegações de defesa dos responsáveis devem ser acatadas parcialmente:
a) desvio de finalidade na aplicação dos recursos recebidos através do projeto incentivado, alterando-se seu objeto em benefício do patrocinador;
b) o proponente figurou como intermediário do projeto cultural, em desacordo com a vedação expressamente imposta no art. 28 da Lei 8.313/1991 e no art. 35 da IN MinC 1/2013;
CONCLUSÃO
23.	Conforme evidenciado no exame técnico, a resposta encaminhada pela Receita Federal deixou claro que a patrocinadora do projeto cultural, a empresa Açúcar e Álcool Oswaldo Ribeiro de Mendonça Ltda. não se beneficiou da renúncia fiscal autorizada pela Lei Rouanet, tendo promovido os necessários ajustes em sua declaração de IRPJ realizada no ano calendário de 2014 (item 17) , objetivando a exclusão da apropriação dos valores dos benefícios fiscais relativos ao Pronac 148703.
24.	As providências fiscais adotadas pela patrocinadora afastaram, portanto, a configuração de dano ao erário.
25.	Não obstante, a despeito da ausência de dano ao erário, permaneceram não elididas as irregularidades citadas no item 22, que são de tal ordem graves e reprováveis que devem macular as contas dos responsáveis, impondo o seu julgamento pela irregularidade, com aplicação individual da multa prevista no art. 58, I, da Lei 8.443/1992.
26.	Vale ressaltar que a pretensão punitiva do TCU, conforme Acórdão 1441/2016-TCU-Plenário, Rel. Min. Benjamin Zymler, que uniformizou a jurisprudência acerca dessa questão, subordina-se ao prazo geral de prescrição indicado no art. 205 do Código Civil, que é de dez anos, contado da data de ocorrência da irregularidade sancionada, nos termos do art. 189 do Código Civil, sendo este prazo interrompido pelo ato que ordenar a citação, a audiência ou a oitiva dos responsáveis.
27.	No caso em exame, não ocorreu a prescrição da pretensão punitiva, uma vez que a irregularidade sancionada se deu em 30/1/2016 (prazo limite para a apresentação da prestação de contas) e o ato de ordenação da citação em 5/2/2020, conforme pronunciamento da unidade (peça 74) .
PROPOSTA DE ENCAMINHAMENTO
28.	Diante do exposto, submetem-se os autos à consideração superior, propondo-se a adoção das seguintes medidas:
a)	acatar parcialmente as alegações de defesa apresentadas pela Academia Brasileira de Arte Cultura e História (CNPJ: 64.724.545/0001-23) e pelo Sr. José Maria Braggion (CPF: XXX.092.958-XX) , afastando o débito apurado;
b)	com fundamento nos arts. 1º, inciso I, 16, inciso III, alínea "b", da Lei 8.443/1992 c/c os arts. 19 e 23, inciso III, da mesma Lei, e com arts. 1º, inciso I; 209, inciso II; 210 e 214, inciso III, do Regimento Interno, julgar irregulares as contas do Sr. José Maria Braggion (CPF: XXX.092.958-XX) , Diretor Executivo da Academia Brasileira de Arte Cultura e História e da Academia Brasileira de Arte Cultura e História (CNPJ: 64.724.545/0001-23) ; 
c) 	aplicar individualmente ao Sr. José Maria Braggion (CPF: XXX.092.958-XX) e à Academia Brasileira de Arte Cultura e História (CNPJ: 64.724.545/0001-23) , a multa prevista no art. 58, I, da Lei 8.443/92 c/c o art. 268, I, do RI/TCU, fixando-lhes o prazo de quinze dias, a contar da notificação, para que comprovem, perante o Tribunal (art. 214, III, a, do Regimento Interno do TCU) , o recolhimento da dívida aos cofres do Tesouro Nacional, atualizada monetariamente desde a data do acórdão que vier a ser proferido por este Tribunal até a do efetivo recolhimento, se pagas após o vencimento, na forma da legislação em vigor;
d)	autorizar, desde logo, nos termos do art. 28, inciso II, da Lei 8.443/1992, a cobrança judicial da dívida dos responsáveis, caso não atendidas as notificações;
e)	autorizar desde logo, se requerido pelos responsáveis, o pagamento da dívida em até 36 parcelas mensais e consecutivas, nos termos do art. 26 da Lei 8.443/1992 c/c o art. 217 do Regimento Interno, fixando-lhes o prazo de quinze dias, a contar do recebimento da notificação, para comprovarem perante o Tribunal o recolhimento da primeira parcela, e de trinta dias, a contar da parcela anterior, para comprovar o recolhimento das demais parcelas, devendo incidir sobre cada valor mensal, atualizado monetariamente, os juros de mora devidos, na forma prevista na legislação em vigor, alertando-os que a falta de comprovação do recolhimento de qualquer parcela importará no vencimento antecipado do saldo devedor, nos termos do § 2º do art. 217 do Regimento Interno deste Tribunal; e
f)	enviar cópia do Acórdão que vier a ser proferido à Secretaria Especial de Cultura e aos responsáveis, para ciência, informando-os que a deliberação, acompanhada do Relatório e Voto que a fundamentarem, estará disponível para consulta no endereço www.tcu.gov.br/acordaos, além de esclarecer-lhes que, caso requerido, o TCU poderá fornecer sem custos as correspondentes cópias, de forma impressa.

8.1. Jose Arnaldo Araujo Lopes (112.241/OAB-SP).

Procurador Sergio Ricardo Costa Caribé.

SUMÁRIO: TOMADA DE CONTAS ESPECIAL. DESVIO DE FINALIDADE. NÃO UTILIZAÇÃO DO BENEFÍCIO FISCAL NÃO AFASTA A NECESSIDADE DE RESTITUIR AO FUNDO NACIONAL DA CULTURA O VALOR DOS RECURSOS CAPTADOS COM AMPARO DA LEI ROUANET E NÃO APLICADOS NA REALIZAÇÃO DO PROJETO INCENTIVADO.

TOMADA DE CONTAS ESPECIAL (TCE)

Secretaria de Controle Externo de Tomada de Contas Especial (SecexTCE).

Trata-se de tomada de contas especial instaurada pela Secretaria Especial de Cultura do Ministério da Cultura (MinC) , em desfavor de Academia Brasileira de Arte Cultura e História (Abach) e José Maria Braggion, então Diretor Executivo desta, em razão de não comprovação da regular aplicação dos recursos captados por força do projeto cultural Pronac 148703.
O objetivo do projeto era "realizar uma exposição fotográfica sobre a história do Brasil e de sua gente, perfazendo o caminho dos últimos 60 anos e apresentando um painel geral das transformações sociais, culturais e econômicas ocorridas no país, com destaque para o interior do estado de São Paulo, Com entrada franca, será promovido o acesso das pessoas à nossa história, à arte e à cultura ao mesmo tempo em que será relembrada, preservada e divulgada a história desta nação".
Para sua execução, foram captados R$ 623.000,00, repassados à Abach pela empresa Açúcar e Álcool Oswaldo Ribeiro de Mendonça Ltda., entre outubro e dezembro de 2014, conforme atestam os recibos (peça 8) e extratos bancários (peça 22) . Ao analisar os documentos apresentados na prestação de contas, o MinC verificou que houve significativa alteração do projeto cultural, uma vez que sua execução tratou de exposição fotográfica sobre a história da chegada da cana de açúcar na região nordeste do estado de São Paulo, mais propriamente ao município de Guaíra. 
A exposição foi inaugurada para visitação em 07/08/2015 e realizada nas dependências do Instituto Oswaldo Ribeiro de Mendonça, pertencente ao grupo empresarial do qual faz parte a empresa Açúcar e Álcool Oswaldo Ribeiro de Mendonça Ltda., patrocinadora do projeto. Mais precisamente, apontou o MinC que a exposição foi direcionada para descrever a biografia e homenagear a memória de Oswaldo Ribeiro de Mendonça, fundador do grupo Colorado.
Diante de tais fatos, foi instaurada a TCE, em cujo relatório (peça 65) o tomador de contas concluiu que o prejuízo importaria no valor histórico de R$ 623.000,00, imputando tal débito solidariamente à Academia Brasileira de Arte Cultura e História e a Jose Maria Braggion. 
O relatório de auditoria, o certificado de auditoria e o parecer do dirigente do órgão de controle interno concluíram pela irregularidade das presentes contas (peças 66 a 68) . Em 31/12/2018, o ministro responsável pela área atestou haver tomado conhecimento das conclusões contidas nos documentos supra e determinou o encaminhamento do processo ao TCU (peça 69) .
Na fase externa desta TCE, os responsáveis foram citados pelo desvio de finalidade na aplicação dos recursos recebidos por meio do projeto incentivado, em benefício do patrocinador. Em suas alegações de defesa, de conteúdo idêntico, argumentam que a Abach foi mera proponente, sendo indevido responsabilizá-los pelas alterações do projeto cultural, feitas pelo Grupo Bellini e pelos patrocinadores, sem a participação daquela Academia.
Informam que o Grupo Colorado providenciou o ressarcimento ao Erário no valor de R$ 1.089.867,13, em 28/7/2016, conforme documento de arrecadação fiscal (DARF) de peça 91, e defendem que a cobrança realizada pelo débito apontado pelo Tribunal representa bis in idem.
Diante de tais afirmações, a unidade técnica, em diligência à Receita Federal, solicitou informações sobre a natureza de tal documento e sobre a captação de recursos pela empresa em questão, por meio da Lei Rouanet. Em resposta, a Receita informou que (peça 99) :
a patrocinadora do projeto cultural, a empresa Açúcar e Álcool Oswaldo Ribeiro de Mendonça Ltda., havia se beneficiado com apropriação fiscal da Lei Rouanet (calendário de 2014) , com redução de impostos no total de R$ 995.395,20;
a empresa retificou suas informações, reduzindo sua dedução do imposto a título de "Operações de Caráter Cultural e Artístico" em R$ 757.220,00;
pela soma dos valores, a Receita presume que tal valor é a soma dos incentivos feitos nos projetos Pronac 108132 (R$134.220,00) e 148703 (R$ 623.000,00) , ambos em 2014;
o resultado da retificação foi a redução do saldo negativo de imposto de renda de pessoa jurídica (IRPJ) , e explica o fato de não haver um recolhimento em DARF para a data;
o DARF apresentado ao TCU trata do recolhimento de R$ 1.089.867,13 (código Receita 2362 - IRPJPJ "Obrigadas ao lucro real - entidades não financeiras - estimativa mensal", período de apuração 31/03/2016 e recolhimento em 28/07/2016;
apesar do valor recolhido, via DARF, não se referir, diretamente, à devolução dos recursos dos incentivos feitos no Pronac 148703, objeto da presente TCE, a empresa retificou a sua apuração do IRPJ do ano-calendário 2014, e não utilizou o benefício fiscal da Lei Rouanet referente a tal projeto.
A unidade técnica conclui que tais informações demonstram que, tendo promovido os necessários ajustes em sua declaração de IRPJ realizada no ano calendário de 2014, objetivando a exclusão da apropriação dos valores dos benefícios fiscais relativos ao Pronac 148703, com multas e juros, a patrocinadora não se beneficiou da renúncia fiscal autorizada pela Lei Rouanet, o que afastou a hipótese de dano ao Erário. 
Diante do desvio de finalidade do projeto e do reconhecimento dos responsáveis de que a Abach figurou como intermediária, em desacordo com a vedação expressamente imposta no art. 28 da Lei 8.313/1991 e no art. 35 da IN MinC 1/2013, a unidade técnica propõe, com a anuência do Ministério Público junto ao TCU, a aplicação da multa prevista no art. 58, I, da Lei 8.443/1992.
Feito breve resumo dos fatos, passo a decidir.
Por meio da Portaria 680, de 14/10/2014, foi autorizada a captação, na forma de patrocínio, para a exposição fotográfica de cunho histórico, de recursos totalizando R$ 726.246,00, com amparo na Lei 8.313, de 23 de dezembro de 1991 (Lei Rouanet) . Entretanto, como demonstrado nos autos, houve desvio de finalidade na aplicação dos recursos recebidos por meio do projeto incentivado, em benefício do patrocinador.
A existência de informações da Receita Federal, no sentido de que a empresa patrocinadora do projeto cultural Pronac 148703 não utilizou o benefício fiscal da Lei Rouanet, em virtude de retificação em sua declaração de imposto de renda, não transmuta a natureza pública dos recursos captados para o projeto.
A competência do TCU advém do fato de que sua captação ocorreu com amparo na lei, segundo procedimento próprio, com finalidade pública, independentemente de a renúncia fiscal ter se configurado ou não.
A este Tribunal não cabe proceder ao exame da contabilidade das empresas nem adentrar nas minúcias e especificidades da legislação tributária para verificar o montante efetivo de benefício obtido.
Entendimento de que somente o valor da renúncia de receitas estaria sujeito ao controle externo significaria considerar obrigatória a prestação de contas tão somente do montante relativo ao benefício fiscal efetivamente obtido, estando o débito a ser imputado limitado a este valor.
Contudo, a legislação que rege a matéria estabelece a prestação de contas de todo o valor captado e a restituição, ao Fundo Nacional de Cultura, do montante captado e não aplicado no projeto, sem qualquer ressalva quanto à obtenção ou não benefício fiscal, o que não deixa dúvidas quanto à natureza pública de tais verbas.
Tanto é assim que o entendimento deste Tribunal é no sentido de que recursos captados com amparo da Lei Rouanet e não aplicados na realização do projeto incentivado têm natureza pública, e devem, por disposição legal, ser transferidos ao Fundo Nacional da Cultura (Acórdão 520/2014-TCU-Plenário, de relatoria do E. Ministro José Mucio Monteiro, Acórdão 2268/2005-TCU-Primeira Câmara, de relatoria do E. Ministro Augusto Nardes e Acórdãos 2.252/2009 e 4.028/2010, da 2ª Câmara, de relatoria do E. Ministro-Substituto André Luiz Carvalho) .
Afinal, recursos advindos da Lei Rouanet são gravados, desde o nascedouro, com a finalidade pública, sendo de todo diversos de recursos provenientes de doação privada, por exemplo, com cláusula sujeitando o donatário à realização de certa atividade.
Ademais, não há recurso público sob condição resolutiva. Ou é público ou não é. Não pode deixar de ser público apenas porque uma entidade privada retificou seu imposto de renda, após terem sido verificadas irregularidades na execução do projeto cultural.
Ademais, ao qualificarem a Abach, em suas alegações de defesa, como "mera proponente e que não poderia ser responsabilizada pela desvirtuação dos alicerces do projeto e pelas modificações traçadas, pois haviam sido definidas pelo Grupo Bellini e pelos patrocinadores, em total cumplicidade e sem a participação do proponente, que apenas emprestou seu nome quando o projeto existente era Brasil, Nossa História, Nossa Gente" (grifos meus) , os responsáveis reconhecem expressamente a prática de intermediação, ato vedado pelo art. 28 da Lei 8.313/1991 e pelo art. 35 da IN MinC 1/2013.
Tendo em vista esses elementos, rejeito as alegações de defesa apresentadas pela Abach e por Jose Maria Braggion, julgo irregulares as suas contas, para condenar-lhes a ressarcir o débito no valor atualizado de R$ 882.916,81 e aplico-lhes a multa individual prevista no art. 57 da Lei 8.443/1992.
Feitas essas considerações, voto para que seja adotada a minuta de acórdão que submeto à deliberação do colegiado.
TCU, Sala das Sessões, em 18 de maio de 2021.
WALTON ALENCAR RODRIGUES 
Relator